【裁判字號】    97,聲繼,49
【裁判日期】    980330
【裁判案由】    聲明繼承
【裁判全文】
臺灣花蓮地方法院民事裁定              97年度聲繼字第49號
聲  請  人    甲○○
代  理  人    丙○○
上列聲請人聲明繼承被繼承人乙○○遺產事件，本院裁定如下：
    主  文
聲請駁回。
程序費用由聲請人負擔。
    理  由
一、本件聲請意旨略以：聲請人甲○○（女，西元1925年6月15
    日生，住河南省沈丘縣槐店回族鎮○○○○街1號，大陸公
    民身份號碼：000000000000000000號）為大陸地區人民，係
    被繼承人乙○○（民國○○年○月○○日生，身分證統一編號：Ｚ
    000000000號，生前住花蓮縣玉里鎮○○路305巷4號，歿於
    民國94年10月21日）之胞妹，依民法第1138條第1款規定為
    繼承人，對被繼承人之遺產有繼承權，爰依臺灣地區與大陸
    地區人民關係條例第66條規定聲明繼承乙○○之在臺遺產云
    云。
二、按大陸地區人民繼承臺灣地區人民之遺產，應於繼承開始起
    3 年內以書面向被繼承人住所地之法院為繼承之表示，臺灣
    地區與大陸地區人民關係條例第66條第1項前段定有明文。
    故依臺灣地區與大陸地區人民關係條例第66條第1項前段規
    定向法院聲明繼承者，限於被繼承人在大陸地區之繼承人。
    查本件聲請人主張其為被繼承人在大陸地區之妹，固據聲請
    人提出中華人民共和國河南省沈丘縣公證處（2008）沈証明
    字第029號公證書為證，並經財團法人海峽交流基金會認證
    ，而得認為其形式為真正，然該公證書之內容是否符合事實
    ，該基金會並無從得知，故法院仍應審認其內容是否真實。
    又聲請人再提出庄氏家譜1紙及照片1幀，欲證明聲請人確為
    被繼承人之胞妹，惟查：
  (一)本院依職權向國防部參謀本部人事參謀次長室查詢被繼承人
    兵籍資料內之親屬資料結果，未有聲請人為被繼承人胞妹之
    記載。此有國防部參謀本部人事參謀次長室97年11月20日國
    人勤務字第0970014999號函1件在卷。另本院依職權調閱行
    政院國軍退除役官兵輔導委員會花蓮縣榮民服務處故乙○○
    善後（遺產）卷宗查核結果，乙○○之親屬及權益代表之大
    陸親屬（含養親）欄部分，並未有任何大陸親屬資料之記載
    ，有行政院國軍退除役官兵輔導委員會玉里榮民醫院單身親
    屬及權益代表附於上開善後（遺產）卷宗可憑。互核乙○○
    之單身親屬及權益代表之大陸親屬（含養親）欄及上開兵籍
    資料之親屬資料，並酌兄妹乃屬至親之情，如被繼承人確有
    妹妹，則其於填寫兵籍表及單身親屬及權益代表之大陸親屬
    （含養親）欄以陳報親屬時，衡情當不至於漏填聲請人，從
    而聲請人是否為被繼承人之胞妹當非無疑。
  (二)又被繼承人乙○○於生前立有代筆遺囑，指定其遺產用途，
    除喪葬支出外，遺贈剩餘財產給玉里榮民醫院仁愛基金為照
    顧住院榮民（眷）病患及慈善公益事宜、黃健玉黨部活動用
    ，有代筆遺囑1 件附於上開善後（遺產）卷宗可查。按兄妹
    關係乃血緣至親，苟聲請人確為被繼承人在大陸地區之胞妹
    ，衡諸常情，被繼承人不可能於書立遺囑時，漏列至親之胞
    妹為其遺產繼承人，反將其遺產全數贈與與其無任何血緣關
    係之第三人之理，準此，難認聲請人確為被繼承人在大陸地
    區之胞妹。
  (三)再者，本院以97年11月24日花院能家愛97聲繼第49號函通知
    聲請人提供其他足證當事人親屬關係之往來證據，聲請人至
    今亦未提供任何往來資料。查兩岸現已開放探親許久，雙方
    往來密切，被繼承人若有胞妹居住於中國大陸地區，理當會
    前往大陸地區探視聲請人，惟聲請人迄今尚未提出被繼承人
    之探親合照及相關通信資料，亦可證被繼承人於大陸地區應
    無親屬存在。
  (四)另前開公證書記載莊蓮璧之父莊萬興於1903年11月2 日生、
    母候氏於1904年5月16日生、配偶孫氏於1924年8月22日生。
    然查本院依職權向國防部參謀本部人事參謀次長室查詢被繼
    承人兵籍資料內之親屬記載資料結果，乙○○之兵籍表家屬
    欄記載：父莊萬興（民國前16年5月1日）、母侯氏（民國前
    16年4月1日）、妻孫氏（民國12年7月9日），未有聲請人為
    其被繼承人胞妹之記載。此有國防部參謀本部人事參謀次長
    室97年11月20日國人勤務字第0970014999號函1件在卷可參
    。經核公證書與前開兵籍表之記載不相符，則聲請人提出之
    公證書之記載是否為真實，亦非無疑。
  (五)至聲請人提出「庄氏家譜」1 紙，查該紙僅為列表機列印，
    無作成名義人，無從查證其形式真實性，自不足為憑；復聲
    請人提出庄萬興及候氏合葬之墓碑照片1幀，惟墓碑照片僅
    能證明有墓碑之事實，尚不足據此遽認聲明人與被繼承人間
    具有兄妹關係。
  (六)綜上所述，聲請人是否為被繼承人在大陸地區之妹，甚有疑
    義，自難以聲請人所提出親屬關係公證書、庄氏家譜、墓碑
    照片與國防部參謀本部人事參謀次長室所留被繼承人親屬資
    料、行政院國軍退除役官兵輔導委員會花蓮縣榮民服務處所
    保存資料所述均不符之書證，即遽認聲請人為被繼承人之真
    正繼承人。從而，本件聲請人聲明繼承，於法未合，本件聲
    請為無理由，自應予駁回。
三、依非訟事件法第21條第1項前段，裁定如主文。
中    華    民    國    98    年    3     月    30    日
                  家事法庭      法  官  沈士亮
以上正本係照原本作成。
如對本裁定抗告，須於裁定送達後10日之不變期間內，向本院提
出抗告狀，並繳納抗告費新臺幣1,000元。
中    華    民    國    98    年    3     月    30    日
                                書記官  陳景源


司法院資訊處製作；財團法人民間司法改革基金會備份。
